臺北高等行政法院判決
                                    100年度簡再字第125號
再審  原告  劉炫見
再審  被告  新北市政府
代  表  人  朱立倫（市長）
上列當事人間醫療法事件，再審原告對本院中華民國100 年8 月
30日100 年度簡字第300 號判決，依行政訴訟法第273 條第1 項
第1 款、第14款事由提起再審之訴，本院判決如下：
    主      文
再審之訴駁回。
再審訴訟費用由再審原告負擔。
    事實及理由
一、事實概要：緣再審原告遭檢舉未具醫事人員資格，於「Yaho
    o！奇摩知識＋」（http://tw.knowledge.yahoo.com./my/m
    y？show=AD00000000等，下稱系爭網址）刊登醫療廣告，由
    行政院衛生署（下稱衛生署）於民國100 年1 月17日以衛署
    醫字第1000200734號函（下稱衛生署100 年1 月17日函）移
    請臺北縣政府衛生局（現改制為新北市政府衛生局，下稱新
    北市衛生局）查處，經新北市衛生局於100 年1 月18日上網
    查證，發現再審原告於系爭網址以連結方式刊載：「……從
    臨床上的初步推斷是距骨與舟骨移位的後遺症，其週遭韌帶
    會腫脹發炎。參考本人文章：http://tw.myblog.yahoo.com
    /yyy-zzz/article？mid=5522＆rev5523 ＆1=f ＆fid=15（
    下稱系爭部落格）……根據本人臨床經驗……透過安全無副
    作用的『整骨療法』技術，大約1 至2 次左右即可逐漸復癒
    ……」等字樣文句，而進入再審原告於系爭網址提及之參考
    文章之網址後，得知悉再審原告之部落格，其上刊載有再審
    原告之姓名、聯絡地址及會客時段。新北市衛生局乃於100
    年1 月25日由新北市政府警察局樹林分局（下稱樹林分局）
    員警會同至再審原告部落格所刊載之聯絡地址（即新北市○
    ○區○○路○ 段42號2 樓）現場稽查，並製作「新北市政府
    衛生局現場稽查工作日誌表」（下稱稽查表），復於100 年
    1 月26日函請香港商雅虎資訊股份有限公司臺灣分公司（下
    稱雅虎臺灣分公司）提供系爭網址使用者登記之基本資料，
    嗣再審被告於100 年2 月25日以再審原告涉及醫療業務宣傳
    ，有違反醫療法第84條規定之情形，依同法第104 條規定，
    以再審被告100 年2 月25日北府衛醫字第1000017289號處分
    書（下稱原處分）裁處再審原告新臺幣（下同）15萬元罰鍰
    。再審原告不服，提起訴願遭無理由駁回後，提起行政訴訟
    ，本院於100 年8 月30日以100 年度簡字第300 號判決（下
    稱原確定判決）駁回再審原告之訴。再審原告仍有不服，於
    100 年9 月14日具狀上訴，前訴訟於100 年9 月26日裁定命
    再審原告補繳上訴裁判費，惟再審原告未依限補繳，於前訴
    訟100 年10月5 日裁定駁回上訴前，具狀撤回上訴，遂於10
    0 年10月12日以有行政訴訟法第273 條第1 項第1 款、第14
    款再審事由，向本院提起本件再審之訴。
二、本件再審原告主張：
    (一)原確定判決漏未斟酌影響原判決之重要證物：
      1.再審原告並非醫療機構，亦非民俗療法或其他營業單位
        ，於住址門外未設立醫療廣告招牌，並無招徠他人醫療
        目的之行為。
      2.再審被告於100 年1 月25日至再審原告住所稽查時，向
        再審原告出示facebook網頁資料；然而於前訴訟又改口
        是奇摩網頁資料違法等情，故依理論與經驗法則判斷，
        再審被告稽查當日並未出示奇摩網頁資料給再審原告，
        實屬違反行政程序法第39條與第102 條之相關規定就開
        罰再審原告，足資證明再審被告已濫用公權力。
      3.再審被告指控再審原告曾於「奇摩知識＋」刊登醫療廣
        告並超連結到地址、電話等情，已違反誠信原則：
        (1)系爭網址經點擊後，確實無法連結到再審原告的地址
          、電話、姓名等相關資料。
        (2)系爭網址已經在100 年1 月17日被檢舉刪除，該網址
          內容已失去閱覽功能，根本不可能如再審被告所言，
          可以超連結到再審原告的地址、電話、姓名等相關資
          料。
        (3)雅虎臺灣分公司回函：「Yahoo ！奇摩知識＋……藉
          由眾人的經驗與專長……本公司客觀上無法審查使用
          者所刊登之網頁內容……Yahoo ！奇摩部落格……使
          用者得隨時上傳或修改其網頁內容……本公司無法審
          查使用者所刊登之網頁內容。」因此，連網路公司無
          法審查到是否可以超連結到再審原告的地址、電話等
          相關資料，再審被告卻可以超連結到再審原告的地址
          、電話等相關資料，實有背於常理、毫無根據。
        (4)網址內容可以隨時修改、刪除、隱匿，即使刊登者將
          網址內容刪除或修改，再審被告仍拿該網址向網路公
          司諮詢使用者，且再審被告無網路公司之證詞，就認
          定可以超連結到再審原告的地址、電話等資料，已違
          反誠信原則。
        (5)再審被告提供之證物並不足以為主張事實之證明，自
          不能認其主張之事實為真實（行政法院39年度判字第
          2 號判例參酌）。
        (6)再審被告所提供之部落格網址確實不是再審原告本人
          ，再審原告並無申請過此部落格網址。
      4.再審原告透過該部落格上之電子郵件資訊，查詢該位網
        友真實身分，該位網友於100 年10月17日回覆：「奇摩
        知識＋」與「奇摩部落格」使用者為黃曉鈴，因此可證
        明使用者確實不是原告本人。
    (二)原確定判決適用法規顯有錯誤：
      1.系爭網址所刊登之內容僅是分享再審原告個人於中醫診
        所得臨床工作經驗以及衛生教育之建言。
        (1)文章第1 段：「依您所陳述症狀……初步推斷是距骨
          與舟骨……」可知其意思是協助發問者做出合理的推
          斷，而不是診斷。
        (2)文章第2 段：「建議您可先到醫院掛骨科……正確判
          斷此病情……」可知其意思是協助發問者衛生教育，
          並建議到醫院掛骨科。
        (3)文章第5 段：「根據本人臨床經驗……透過安全無副
          作用的整骨療法……1 至2 次即可逐漸復癒」可知其
          意思在分享再審原告以前在中醫診所的臨床工作經驗
          ，並宣傳整骨療法的醫療效能，而不是宣傳醫療業務
          。
      2.再審原告於「奇摩知識＋」刊登內容，主要目的在促進
        公共利益，藉由自身在中醫診所的工作經驗分享給發問
        者，並協助做出合理推斷與衛生教育，其次目的在宣傳
        整骨療法的醫療效能，而非刻義務導社會大眾使整骨療
        法具有醫療業務之性質。文內並無刊登再審原告個人聯
        絡方式，無法與民眾會面，縱使有招徠醫療業務意圖，
        但終究無法達到招徠之目的，亦無法使他人發生醫療之
        效果，無法構成醫療法第87條第1 項，亦無違反醫療法
        第9 條。
      3.再審原告並非醫療機構，也不是民俗療法或其他營業單
        位，亦無從事民俗調理行為；因此，不適用民俗調理之
        管理規定事項，但再審被告卻藉此開罰，足資證明再審
        被告已濫用公權力。
    (三)是再審原告聲明：
      1.原確定判決廢棄。
      2.訴願決定及原處分均撤銷。
三、再審被告則以：
    (一)再審被告100 年1 月25日由樹林分局員警會同至再審原告
      網頁所刊地址稽查，稽查當日再審原告拒絕再審被告稽查
      人員及員警入內查核，故於門外出示網頁資料請再審原告
      確認，並於現場製作訪問紀要，請再審原告就前揭網址刊
      登內容陳述意見；另於稽查表上明確寫明「針對網路刊登
      部份予以製作訪談紀要」，顯見再審被告於原處分前已依
      行政程序法規定予再審原告陳述意見並製作訪談紀要在卷
      ，並經再審原告簽名為證，並無未予陳述意見之機會。次
      以再審被告於100 年1 月25日現場稽查，於訪問記要上提
      問略以：「台端聲稱不清楚網路刊登內容，為何facebook
      暱稱為『劉老師』，其有台端詳細基本資料皆與台端相符
      ……」，經上述提問可知悉再審被告已明確告知相關網頁
      內容並將網頁上刊登有關再審原告之基本資料請再審原告
      說明，惟再審原告僅以「我不清楚」回覆，其內容亦經再
      審原告確認後簽名為證，是其所述，顯無理由。
    (二)再審原告未具醫事人員資格，卻於「奇摩知識＋」以超連
      結方式連結網址刊登涉有醫療業務內容之字句，揆諸網頁
      文字整體所傳達訊息，已涉醫療診斷之病名及醫療業務宣
      傳，並具招徠他人前往醫療之效果，視為醫療廣告；另再
      審原告於系爭網址上提及：「參考本人文章：http://tw.
      my blog.yahoo.com/yyy-zzz /article？mid=5522＆prev
      =5523 ＆1=f ＆fid=15……」，經進入上述網址後即進入
      再審原告之部落格，並可於部落格內查知再審原告的姓名
      、聯絡地址及會客時段；再審原告表示：「無法超連結到
      再審原告的地址、電話、姓名等相關資料……」係為原告
      推託之詞。另經再審被告查察系爭網址及部落格內容皆已
      違反醫療廣告相關規定，並於100 年1 月26日函請雅虎臺
      灣分公司提供委刊人基本資料，該公司回覆使用者之登記
      資料均為再審原告，其違規事實洵堪認定。另再審原告未
      具任何醫事人員資格，於網路刊載涉醫療業務內容之字句
      ，業已逾越醫療廣告規範，依違反醫療法第84條規定論處
      自無疑慮，是其所述，顯無理由。
    (三)有關再審原告陳述其於「知識＋」刊登內容之次目的是宣
      傳整骨療法之醫療效能，而非刻意誤導社會大眾使整骨療
      法具有醫療業務之性質等情，衛生署99年4 月15日衛署醫
      字第0990207052號函所檢附之「民俗調理之管理規定事項
      」略以：「民俗調理行為，不得宣稱醫療效能……前項行
      為如以廣告宣稱醫療效能，依醫療法第84條、第87條等有
      關規定處分。」爰此，再審原告未具任何醫事人員資格，
      於網路宣傳整骨療法之醫療效能，業已逾越醫療法相關規
      定，違規事實洵堪認定。
    (四)另再審原告提供網頁畫面資料等相關證物，其補充提證內
      所述由其發電子郵件詢問某特定收件者（詳細身分不明）
      ，詢問系爭部落格是否為收件者所有，再由該收件者回覆
      承認，顯與常情不符，再審原告既否認原刊登網站為其所
      有，則從茫茫人海中又如何尋覓出所有者，其此種提證自
      無證據能力，並無證據力，更無有與網管公司所提證者有
      相抗衡之餘地。
    (五)是再審被告聲明：再審之訴駁回。
四、茲就本件兩造之爭執，析述如下：
    (一)再審原告主張原確定判決有違反行政訴訟法第273 條第1
      項第1 款「適用法規顯有錯誤」之再審事由部分：
      1.按「本法所稱醫療廣告，係指利用傳播媒體或其他方法
        ，宣傳醫療業務，以達招徠患者醫療為目的之行為。」
        「非醫療機構，不得為醫療廣告。」「廣告內容暗示或
        影射醫療業務者，視為醫療廣告。」「違反第84條規定
        為醫療廣告者，處新臺幣5 萬元以上25萬元以下罰鍰。
        」醫療法第9 條、第84條、第87條第1 項、第104 條分
        別定有明文。
      2.所謂「適用法規顯有錯誤」，係指原判決所適用之法規
        與該案應適用之現行法規相違悖，或與解釋判例有所牴
        觸而言，至於法律上見解之歧異，再審原告對之縱有爭
        執，要難謂為適用法規錯誤，而據為再審之理由（最高
        行政法院62年判字第610 號判例參照）。次依適用法規
        顯有錯誤，係指確定判決就事實審法院所確定之事實而
        為法律上判斷，有適用法規顯有錯誤之情形而言（最高
        法院71年臺再字第30號判例意旨參照）。另依司法院釋
        字第177 號解釋意旨，確定判決如係消極的不適用法規
        ，須以顯然影響裁判者為限，始得據為再審事由。易言
        之，即與行政訴訟法第243 條第1 項規定之「判決不適
        用法規或適用不當」同義。至於事實認定職權之正當行
        使或法律上見解之歧異，再審原告對之縱有爭執，要難
        謂為適用法規顯有錯誤，而據為再審之理由。
      3.再審原告雖以：其於「奇摩知識＋」所刊登之內容，僅
        是分享其個人於中醫診所得臨床工作經驗以及衛生教育
        之建言，主要目的在促進公共利益，藉由自身在中醫診
        所的工作經驗分享給發問者，並協助做出合理推斷與衛
        生教育，其次目的在宣傳整骨療法的醫療效能，而非刻
        義務導社會大眾使整骨療法具有醫療業務之性質，文內
        並無刊登個人聯絡方式，無法與民眾會面，縱有招徠醫
        療業務意圖，但終究無法達到招徠之目的，亦無法使他
        人發生醫療之效果，且再審原告並非醫療機構，也不是
        民俗療法或其他營業單位，亦無從事民俗調理行為；因
        此不適用民俗調理之管理規定事項，但再審被告卻藉此
        開罰，足資證明再審被告已濫用公權力等情，因而主張
        原確定判決適用醫療法第9 條、第87條第1 項顯有錯誤
        。經查，原確定判決就再審原告此部分之主張，已以再
        審原告未具醫事人員資格，卻於系爭「奇摩知識＋」以
        超連結方式連結網址「http://tw.knowledge.yahoo.co
        m./question/question？qid= 0000000000000」，刊登
        「．．．從臨床上的初步推斷是距骨與舟骨移位的後遺
        症，其週遭韌帶會腫脹發炎。參考本人文章：http://t
        w.myblog.yahoo.com/yyy-zzz/article?mid=5522&rev5
        523&1=f&fid=15．．．根據本人臨床經驗．．．透過安
        全無副作用的『整骨療法』技術，大約1 至2 次左右即
        可逐漸復癒．．．．」等字句，宣稱可達特定生理功能
        或效果，在外觀上本有足使一般社會大眾產生「整骨療
        法」技術係與身體骨骼、韌帶等有關之印象，且其內容
        復闡述「距骨與舟骨移位」、「腫脹發炎」等人類身體
        疾病，及「臨床上的初步推斷」、「臨床經驗」等術語
        ，自足令人誤為其「整骨療法」確具有該等功能、療效
        。並以再審原告既未就「整骨療法」確具有系爭醫療廣
        告內容所記載或揭露之性能或功效舉證證明，亦未提出
        系爭醫療廣告內容所載醫學學理及臨床試驗之依據，徵
        之最高行政法院39年判字第2 號判例，殊難謂其已盡舉
        證責任，自堪認系爭醫療廣告對於本件「整骨療法」是
        否具有其宣稱功效之表示或表徵與事實不符。究其整體
        傳達訊息，易誤導消費者該療法具有上述功效，涉及誇
        張、易生誤解，涉有醫療診斷病名及醫療業務內容字句
        ，並達到招徠商機之目的或獲致商業利益之效果，即已
        構成廣告行為，有對該醫療廣告內容是否合法之注意義
        務，殊不得以系爭醫療廣告有無實際銷售行為、究否提
        供醫事診療行為或服務而得以解免。況再審原告於「ht
        tp://tw.knowledge.yahoo.com./question/question？
        qid=0000000000000 」網頁所提及「參考本人文章：ht
        tp://tw.myblog.yahoo.com/yyy-zzz/article?mid=552
        2& rev=5523&1=f&fid=15…」，經進入該網址後可知悉
        再審原告之部落格，其上載有再審原告姓名、聯絡地址
        及會客時段，依一般經驗法則，係為使不特定人取得該
        相關資訊或治療生理疾病之管道途徑，難謂再審原告並
        無招徠不特定人諮詢或治療之意圖，益徵再審原告所稱
        未以超連結方式連結到其住址、電話之相關網頁等情，
        顯與事實相悖，委無可採。繼以醫療法第84條「非醫療
        機構，不得為醫療廣告。」規定，明揭為醫療廣告者之
        資格限制條件，乃任何人均應遵守之強制規定；且該條
        規定並未以刊播醫療廣告須以銷售或提供醫事診療行為
        或服務為目的作為要件。是以，醫療廣告行為人是否有
        實際銷售行為、究否提供醫事診療行為或服務等，均不
        影響廣告性質之認定等情事，因而認定不具醫療機構資
        格之再審原告於網路上進行醫療廣告（原確定判決第7
        至9 頁參照），進而以再審原告違反醫療法第9 條、第
        84條、第87條第1 項之規定，因而依醫療法第104 條規
        定對再審原告進行裁處，均難認原確定判決所適用之法
        規與前訴訟應適用之現行法規、解釋有何牴觸可言。是
        再審原告此部分之主張，無非係就原確定判決取捨證據
        、認定事實之職權行使，以其主觀之法律見解指摘其為
        不當，揆諸首揭說明，要難謂為適用法規錯誤，是再審
        原告主張原確定判決有行政訴訟法第273 條第1 項第1
        款之再審事由部分，已於法未合。至於再審原告於100
        年11月15日所提補充理由狀（本院卷第70至72頁），固
        陳明要將本件再審起訴狀第二項「適用法規顯有錯誤」
        以下之(1)至(4)全部廢除等情，惟其既未陳明不再主張行
        政訴訟法第273 條第1 項第1 款之再審事由，是本院為
        求審慎，仍就此項再審事由論述如上，附此敘明。
    (二)再審原告主張原確定判決有行政訴訟法第273 條第1 項第
      14款「原判決就足以影響於判決之重要證物漏未斟酌」之
      再審事由部分：
      1.所謂「原判決就足以影響於判決之重要證物漏未斟酌者
        」，係指當事人在前訴訟程序事實審之言詞辯論終結前
        已存在之重要證物，且當事人已經提出，原判決漏未於
        判決理由中加以斟酌，且如經斟酌足以影響於判決結果
        者而言。如該證物業經本院前程序判決斟酌，自無漏未
        斟酌之情事，縱未經採納，核屬證據取捨問題；又本院
        前程序判決對於該項證物，認係不必要之證據，或有不
        足採信之情形，已依法記明其理由於判決者，即係已經
        斟酌，而非漏未斟酌，自不得據為再審之理由（最高行
        政法院99年度判字第379 號判決意旨參照）；申言之，
        此款再審事由所稱之重要證據，係指在前訴訟程序事實
        審言詞辯論終結前，已經存在並已為證據聲明之調查，
        而事實審法院並未認為不必要，而仍忽略證據聲明未予
        調查，或已為調查而未就其調查結果予以判斷者而言，
        而該項證物如經斟酌，原裁判將不致為如此之論斷，若
        縱經斟酌亦不足影響原裁判之內容，或原裁判曾於理由
        中說明其為不必要之證據者，均與本條規定得提起再審
        之要件不符。
      2.再審原告主張原確定判決漏未斟酌之證物，茲分述如下
        ：
        (1)再審原告主張原確定判決漏未斟酌雅虎臺灣分公司10
          0 年2 月8 日回覆資料（本院卷第46至47頁）部分。
          經查，此項證物係再審被告於前訴訟程序中所提出，
          而原確定判決於事實及理由欄五、(三)、(5)已為「……
          然查被告於100 年1 月26日函請雅虎資訊臺灣分公司
          提供網址『http://tw.knowledge.yahoo.com./mm./m
          y/ my?show=AD00000000 』、『http://tw.myblog.y
          ah.yahoo.com/yyy-zzz/article?mid=5522&rev=5523
          &l=f&fid=15 』、『http://tw.myblog.yahoo.com.c
          oomm/yyy-zzz/artiy-zzz/article?mid=133&pev=265
          &next=120&l=f&fid=15』及『http://tw.myblog.yah
          oo.com/yyy-zzz』等委刊人之基本資料，嗣雅虎資訊
          臺灣分公司查復前揭網址使用者之登記資料，皆核與
          被告於100 年1 月25日現場稽查之對象（即原告）相
          符，是原告確有於系爭網址刊登醫療廣告之事實，至
          為明確。」等論述甚明，是此項證物既經原確定判決
          詳加斟酌如上，即非漏未斟酌，是已難認符合行政訴
          訟法第273 條第1 項第14款所稱之再審理由。
        (2)至於再審原告另提出臉書網頁資料（再證Y ）、系爭
          網址內容（再證B ）、系爭部落格網頁內容（再證A
          ）、雅虎臺灣分公司100 年10月11日回函附再審原告
          函、100 年11月17日電子郵件附黃曉玲身分證（再證
          T ）、雅虎臺灣分公司100 年12月12日回函附再審原
          告函（本院卷第20至22、33至34、87、110 至111 頁
          ），主張上開證物亦為原確定判決漏未斟酌等情。惟
          核上開證物，均未見兩造於原確定判決前所提出或為
          聲明調查（按再審原告於原確定判決前所提之證物參
          前訴訟卷第11至34頁，亦未見上開證物），是上開證
          物既非原確定判決作成前當事人業已提出之重要證物
          ，更有甚者，其中100 年11月17日函、雅虎臺灣分公
          司100 年10月11日函、100 年12月12日函係原確定判
          決作成（10 0年8 月30日）前並未存在之證物，是前
          訴訟根本無從斟酌，自難執此遽認原判決有違行政訴
          訟法第273 條第1 項第14款之再審事由。
        (3)再審原告就此部分再審事由，雖另主張其並無招徠他
          人醫療目的之行為、再審被告已濫用公權力、違反誠
          信原則等情，然均非此項再審事由所應審究，附此指
          明。
五、綜上所述，再審原告依行政訴訟法第273 條第1 項第1 款、
    第14款之規定，提起本件再審之訴，為顯無再審理由，依行
    政訴訟法第278 條第2 項規定，爰不經言詞辯論以判決駁回
    之。
六、本件事證已臻明確，兩造其餘攻擊防禦方法經本院詳加審究
    ，或與本件之爭執無涉，或對本件判決之結果不生影響，自
    不逐一予以論述。
七、據上論結，本件再審之訴為顯無理由，爰依行政訴訟法第27
    8 條第2 項、第98條第1 項前段，判決如主文。
中    華    民    國    100   年    12    月    30    日
                        臺北高等行政法院第四庭
                                      法  官     鍾啟煌
上為正本係照原本作成。
本件以訴訟事件所涉及之法律見解具有原則性者為限，始得於本
判決送達後20日內向本院提出上訴狀並表明上訴理由，如已於本
判決宣示後送達前提起上訴者，應於判決送達後20日內補具上訴
理由（均按他造人數附繕本），且經最高行政法院許可後方得上
訴。
中    華    民    國    100   年    12    月    30    日
                                      書記官     吳芳靜